臺灣士林地方法院刑事判決　　　　　　 110年度簡上字第29號
上　訴　人　臺灣士林地方檢察署檢察官
被　　　告　鄒亭亭



 
上列上訴人因被告詐欺案件，不服本院中華民國109 年12月15日
109 年度審簡字第1120號第一審刑事簡易判決（起訴案號：109
年度偵字第7596號），提起上訴及移送併辦（110 年度偵字第17
77號），本院管轄之第二審合議庭判決如下：
    主    文
原判決撤銷。
丙○○幫助犯洗錢防制法第十四條第一項之洗錢罪，處有期徒刑
貳月，併科罰金新臺幣壹萬元，罰金如易服勞役，以新臺幣壹仟
元折算壹日。緩刑貳年。
    事    實
一、丙○○雖得預見提供金融機構帳戶之提款卡及密碼等物件予
    不明人士使用，該帳戶即可能作為他人收受及提領詐欺取財
    等特定犯罪所得使用，而他人提領後亦將產生遮斷資金流動
    軌跡以逃避國家追訴、處罰之效果，竟仍基於幫助詐欺取財
    及幫助洗錢之不確定故意，於民國109 年3 月10日17時許，
    依LINE通訊軟體自稱「黃勇嘉」之真實姓名不詳成年人指示
    ，將個人申請開立之渣打國際商業銀行帳號00000000000000
    號帳戶（下稱渣打帳戶）及中國信託商業銀行帳號00000000
    0000號帳戶（下稱中信帳戶，前開二帳戶以下合稱本案帳戶
    ）之存摺影本、提款卡一併透過掌櫃物流服務寄交予「黃勇
    嘉」並告知各提款卡密碼，而供該不詳成年人或轉手之不明
    人士隱藏身分即可作為收受、提領詐欺取財所得款項之工具
    使用。嗣即有真實姓名不詳之成年人意圖為自己不法之所有
    ，分別於附表所示之時間，以附表所示之方式詐騙甲○○、
    乙○○（下合稱甲○○2 人），致甲○○2 人各自陷於錯誤
    ，分別依照對方指示辦理，因而將附表所示之款項轉帳匯至
    附表所示之帳戶內得逞。嗣甲○○2 人發覺受騙報警處理及
    進行通報，惟匯入渣打帳戶款項已遭不明人士持提款卡至自
    動櫃員機輸入密碼提領殆盡，而以此方式掩飾、隱匿詐欺犯
    罪所得財物之去向及所在（另匯入中信帳戶款項經銀行自動
    扣繳丙○○自身貸款本息共新臺幣1 萬9879元後，尚餘4 萬
    95元而遭圈存止扣在案）。
二、案經甲○○訴由臺北市政府警察局士林分局報請臺灣士林地
    方檢察署檢察官偵查後提起公訴；另經乙○○訴由高雄市政
    府警察局仁武分局報請臺灣橋頭地方檢察署檢察官呈請臺灣
    高等檢察署檢察長令轉臺灣士林地方檢察署檢察官後移送併
    辦。
    理    由
一、本判決下述被告丙○○以外之人於審判外之陳述，檢察官、
    被告於本院審理時均同意具有證據能力，且迄辯論終結前亦
    無聲明異議，本院審酌此部分證據資料作成時之情況，尚無
    違法不當及證明力明顯過低之瑕疵，而認為以之作為證據應
    屬適當，依刑事訴訟法第159 條之5 規定，即具有證據能力
    。至有關認定本案犯罪事實之非供述證據，則查無違反法定
    程序取得之情，依刑事訴訟法第158 條之4 規定反面解釋，
    亦具有證據能力。
二、上開犯罪事實，業據被告丙○○於原審訊問及本院審理時均
    坦承不諱，核與證人即告訴人甲○○、乙○○於警詢時所為
    之證述相合，並有被告LINE訊息資料、渣打國際商業銀行股
    份有限公司109 年5 月12日渣打商銀字第1090012838號函附
    帳戶資料、中國信託商業銀行股份有限公司109 年5 月18日
    中信銀字第109224839111674 號函附帳戶資料各1 份（見臺
    灣士林地方檢察署109 年度偵字第7596號卷，下稱偵卷，第
    35至47頁、第75至89頁）及附表所示之相關證據附卷可資佐
    證，足以認定被告自白與事實相符，堪以採信。綜上，本案
    事證明確，被告犯行洵堪認定，應依法論科。
三、論罪科刑
（一）按行為人提供金融機構帳戶提款卡及密碼予不明人士，如
      主觀上認識該帳戶可能作為收受、提領特定犯罪所得使用
      ，他人提領後即產生遮斷資金流動軌跡以逃避國家追訴、
      處罰之效果，仍基於幫助之犯意而提供，即應論以幫助犯
      洗錢防制法第14條第1 項之一般洗錢罪。又依本案卷內積
      極證據資料僅能認定被告丙○○提供本案帳戶物件予真實
      姓名不詳之成年人任意使用，尚無法證明被告參與分擔對
      告訴人甲○○2 人實施詐騙之過程，或其曾實際前往自動
      櫃員機提領獲取詐得贓款，被告所為自屬詐欺取財、一般
      洗錢罪構成要件以外之行為，且在無積極證據證明被告係
      以正犯而非以幫助犯之犯意參與犯罪之情形下，依罪疑唯
      輕原則，應認被告所為係幫助犯而非正犯行為。是核被告
      所為，係犯刑法第30條第1 項前段、第339 條第1 項之幫
      助詐欺取財罪及刑法第30條第1 項前段、洗錢防制法第14
      條第1 項之幫助一般洗錢罪。被告對正犯資以助力遂行詐
      欺取財、一般洗錢犯行，均屬幫助犯，爰皆依刑法第30條
      第2 項之規定，按正犯之刑減輕其刑。再被告於本院審理
      時，已自白其所為之幫助洗錢犯行，就此部分應依洗錢防
      制法第16條第2 項規定遞減輕其刑。
（二）被告以單一交付本案帳戶物件之幫助行為，使詐欺正犯得
      以騙取告訴人甲○○2 人之金錢款項，並掩飾、隱匿該正
      犯犯罪所得財物之去向及所在，乃以一行為觸犯前開二罪
      名，屬想像競合犯，應依刑法第55條規定從一重之幫助一
      般洗錢罪論斷。公訴意旨雖僅就被告所為請求論以幫助詐
      欺取財罪責，惟被告所為幫助一般洗錢犯行既與本案起訴
      書所記載之犯罪事實具有想像競合犯之裁判上一罪關係，
      本即為起訴效力所及，且本院於準備程序時起，已當庭告
      知被告尚涉犯前開幫助一般洗錢要件，並經被告於審理期
      日坦承認罪在案，已無妨礙其防禦權，自得併予論究；另
      檢察官移送併辦意旨認被告交付渣打帳戶物件予「黃勇嘉
      」後，尚有告訴人乙○○被騙，因而匯款至渣打帳戶內等
      情，經核亦與本案起訴犯罪事實具有前開裁判上一罪關係
      ，同為起訴效力所及，本院自應併予審理判決。
四、本案經原審詳察後，以被告丙○○幫助詐欺取財之罪證明確
    ，予以論罪科刑，固非無見，然原審判決後，經檢察官上訴
    及移送告訴人乙○○同遭詐騙之卷證資料請求併辦，且被告
    嗣於本院審理時與告訴人甲○○2 人均成立民事和解，並已
    依約自行賠償告訴人甲○○、乙○○各4 萬元、2 萬元（另
    被告同意將中信帳戶內之4 萬元匯還予告訴人甲○○），有
    本院110 年度簡上附民字第14號和解筆錄1 份、國泰世華銀
    行客戶交易明細表3 紙在卷可稽，其自身所獲免予償還貸款
    本息1 萬9879元之利益，業已等同剝奪發還告訴人甲○○，
    而原審就前開情事皆未及加以審認；又原審漏未審酌被告所
    為同時構成幫助一般洗錢罪，亦有未當，是原審判決既有前
    揭可議之處，要屬無可維持，應由本院管轄之第二審合議庭
    將原判決撤銷改判。爰審酌被告提供本案帳戶物件予不明人
    士任意使用，助長詐欺、洗錢犯罪之風氣，造成無辜民眾受
    騙而受有金錢損失，實為當今社會詐財事件發生之根源，兼
    衡其犯罪動機、目的、手段及甲○○2 人被騙損失款項金額
    ，暨被告於犯後尚知坦認全部犯行，另自陳：學歷為大學畢
    業，目前從事家管，已婚需扶養2 位未成年子女等一切情狀
    ，量處如主文所示之刑，並諭知罰金如易服勞役之折算標準
    。末查，被告前未曾因故意犯罪受有期徒刑以上刑之宣告，
    有臺灣高等法院被告前案紀錄表1 份在卷可按，而其犯後已
    坦承所為具有悔意，並如前述與甲○○2 人均成立民事和解
    履行賠償，是被告經此教訓，當知所警惕而無再犯之虞，本
    院因認本案所宣告之刑以暫不執行為適當，爰依刑法第74條
    第1 項第1 款規定，併予諭知緩刑2 年，以啟自新。
五、按刑法第38條之1 第1 項固規定：「犯罪所得，屬於犯罪行
    為人者，沒收之。但有特別規定者，依其規定。」惟苟無犯
    罪所得，或無法證明有犯罪所得，自不生利得剝奪之問題。
    是以，在幫助犯之情形，苟幫助犯並未因其幫助行為而獲得
    任何犯罪所得（如未自正犯處取得任何利益）或無法證明其
    有犯罪所得，自不生利得剝奪之問題，亦不需就正犯所獲得
    之犯罪所得而負沒收、追徵之責。查依卷內證據資料內容，
    尚無從認定本案不明正犯曾將詐得之款項交付、分配予被告
    丙○○，或另給予被告相關報酬之情，是被告個人既無現實
    收取不法利得，自不得就此部分宣告沒收。另被告雖因告訴
    人甲○○匯款至中信帳戶後，經銀行自動扣繳其自身貸款本
    息1 萬9879元，而受有免予償還之利益部分，然考量被告現
    與告訴人甲○○成立民事和解，且其履行賠償款項已超過前
    開扣繳貸款金額，則其個人即無再獲有犯罪利益，若再就此
    部分予以宣告沒收，將有過苛之虞，是參酌刑法第38條之1
    第5 項所揭示「優先保障被害人因犯罪所生之求償權」意旨
    ，暨同法第38條之2 第2 項避免過苛之立法精神，本院認就
    扣繳被告貸款部分，同無再宣告沒收犯罪不法利得之必要。
    至洗錢防制法第18條第1 項固規定：「犯第14條之罪，其所
    移轉、變更、掩飾、隱匿、收受、取得、持有、使用之財物
    或財產上利益，沒收之；犯第15條之罪，其所收受、持有、
    使用之財物或財產上利益，亦同。」惟被告非實際上提款之
    人，其自身無掩飾隱匿詐欺贓款之犯行，而非洗錢防制法第
    14條第1 項之正犯，自無上開條文適用，附此敘明。
據上論斷，應依刑事訴訟法第455 條之1 第1 項、第3 項、第36
9 條第1 項前段、第364 條、第299 條第1 項前段，洗錢防制法
第14條第1 項、第16條第2 項，刑法第11條、第30條第1 項前段
、第2 項、第339 條第1 項、第55條、第42條第3 項前段、第74
條第1 項第1 款，刑法施行法第1 條之1 第1 項，判決如主文。
本案經檢察官張嘉婷偵查起訴；檢察官朱學瑛移送併辦，由檢察
官李清友到庭執行公訴職務。
中    華    民    國   110    年    10    月    7     日
                  刑事第二庭  審判長法  官  黃于真
                                    法  官  何松穎
                                    法  官  張兆光
以上正本證明與原本無異。
本件不得上訴。
                                    書記官  蔡明純
中    華    民    國   110    年    10    月    7     日
 
附錄本案論罪科刑法條：
洗錢防制法第14條第1 項
有第2 條各款所列洗錢行為者，處7 年以下有期徒刑，併科新臺
幣500 萬元以下罰金。
 
刑法第339 條第1 項
意圖為自己或第三人不法之所有，以詐術使人將本人或第三人之
物交付者，處5 年以下有期徒刑、拘役或科或併科50萬元以下罰
金。
 
附表：
┌─┬────┬──────────┬────┬──────┬───┬──────────┐
│編│被害人（│遭詐騙之時間及方式  │匯款時間│匯款金額（新│匯款帳│相關證據            │
│號│告訴人）│                    │        │臺幣）      │戶    │                    │
├─┼────┼──────────┼────┼──────┼───┼──────────┤
│一│甲○○  │於109 年3 月14日15時│109 年3 │8萬4123元   │渣打帳│APP 轉帳紀錄截圖1 張│
│  │        │49分許起，接續撥打電│月14日16│            │戶    │、中國信託銀行自動櫃│
│  │        │話向甲○○佯稱：因「│時48分、├──────┼───┤員機交易明細2 紙、受│
│  │        │愛上新鮮」購物網站遭│17時25分│2 萬9987元、│中信帳│理詐騙帳戶通報警示簡│
│  │        │到駭客入侵，致有1 筆│及27分許│2 萬9987元  │戶（現│便格式表2 份、金融機│
│  │        │購買蘋果之高額訂單，│        │            │尚餘4 │構聯防機制通報單1 份│
│  │        │需依指示核對帳戶確認│        │            │萬95元│（見偵卷第25至27頁、│
│  │        │身分方能取消云云    │        │            │）    │第55至59頁）        │
├─┼────┼──────────┼────┼──────┼───┼──────────┤
│二│乙○○  │於109 年3 月14日14時│109 年3 │7 萬5989元  │渣打帳│臺灣土地銀行轉帳交易│
│  │        │59分許起，接續撥打電│月14日17│            │戶    │處理狀態查詢明細資料│
│  │        │話向乙○○佯稱：因在│時2 分許│            │      │1 份（見仁武分局卷第│
│  │        │「愛上新鮮」購物網站│        │            │      │31頁）              │
│  │        │有重複刷卡消費，需依│        │            │      │                    │
│  │        │指示操作網路銀行確認│        │            │      │                    │
│  │        │身分方能止付云云    │        │            │      │                    │
└─┴────┴──────────┴────┴──────┴───┴──────────┘